---
title: "Introdução ao R Markdown"
author: "Emily Silva Araujo"
date: '2022-05-20'
output: ioslides_presentation
---

## Introdução

-   R Markdown é uma ferramenta contida dentro do Rstudio, a qual te permite desenvolver de forma fácil documentos em formato HTML, PDF e word, desde o R.

-   Com o R Markdown, você pode inserir o código de seus scripts do R dentro de teus documentos ou apresentações.

## O que é o R Markdown?

-   O R markdown é uma integração do código do R com o Markdown.
-   Documentos escritos em R Markdown contém os scripts dentro dele, o que permite ao usuário criar documentos nos quais facilmente se pode visualizar os codigos e o resultados destes (resultados dos testes estatisticos, tabelas e figuras gráficas por exemplo).

## Qual a utilidade desta ferramenta?

Originalmente foi pensada para publicar textos na internet de forma mais prática e simples. Entretanto, possue muitas utilidades:

> -   Criar apostilas didáticas ou livros.

> -   Criar apresentações.

> -   Ajuda no processo de pesquisa reproduzivel, isto é, outro usuário pode comprovar os resultados do teu trabalho de forma rápida, passo a passo.

> -   Escrever relatórios técnicos com melhor apresentação, de forma simples e didático.

## Linguagem do R Markdown

## Títulos

-   Headings são os títulos.

-   É importante digitar sempre fora dos trechos nos quais você deseja adicionar os códigos.

-   Outro detalhe, digite os \# na frente do título, não junto; como vemos no exemplo.
```{r, warning=FALSE, eval=FALSE}
## Este é um título principal

### Este é um título secundário

#### Este é um título terciário
```

## Este é um título principal

### Este é um título secundário

#### Este é um título terciário


## Formas de destacar o texto

-   O símbolo de \* deixará a frase em formato italico.  

-   Importante é lembrar que o símbolo de \* deve ser colocado no início e no final da frase.  

-   O asterisco deve estar colado na frase.  

-   Sempre será necessário usar apenas 1\*, uma vez que dois \*\* indicam outro formato de letra. Esta ação pode ser executada também dentro dos trechos onde será exibido o código do script (chamado chunk). Veja o exemplo. 

## Italico
```{r, warning=FALSE, eval=FALSE}
*Esta frase vai aparecer em italico!*
```
*Esta frase vai aparecer em italico!*

## Negrito

```{r, warning=FALSE, eval=FALSE}
**Esta frase vai aparecer em negrito!**
```
**Esta frase vai aparecer em negrito!**

## Listas não ordenadas
```{r, warning=FALSE, eval=FALSE}
- abacate, primeiro item na lista  

- damasco, terceiro item na lista  

- banana, segundo item na lista  

- coco, quarto item na lista  
```
## Listas não ordenadas - resultado

- abacate, primeiro item na lista  

- damasco, terceiro item na lista  

- banana, segundo item na lista  

- coco, quarto item na lista  

## Listas ordenadas
```{r, warning=FALSE, eval=FALSE}
2. banana

1. abacate

4. coco

3. damasco
```
## Listas ordenadas - resultado

2. banana
1. abacate
4. coco
3. damasco


## Criar Slides

1)  Digitar \## na frente do novo título do slide, **importante não digitar colado**, use um espaço!\
2)  Se quiser fazer um slide sem título, use tres \*\*\*\
3)  Você pode adicionar subtitulos com mais sinais #.\
```{r,  eval=FALSE} 
### Subtitulo
#### Subtitulo ainda menor!
```
### Subtitulo

#### Subtitulo ainda menor!

## Criando marcadores (pontos)

• Para adicionar marcadores em um slide, use o hífen seguido de um espaço.\
```{r,  eval=FALSE} 
- Acabo de criar um marcador!
- Criando marcadores (pontos)
```
-   Acabo de criar um marcador!
-   Criando marcadores (pontos)

## Criando marcadores (pontos)

• Para adicionar um sub-item no slide, use quatro espaços e adicione um sinal de +
```{r,  eval=FALSE}
-   Acabo de criar um marcador!
    + Acabo de criar um sub-item
```
-   Acabo de criar um marcador!
    - Acabo de criar um sub-item

## Criando marcadores (pontos)

• Para adicionar marcadores que vão aparecer um por um, no clikar com: \>- marcador interativo! Veja o exemplo
```{r, warning=FALSE, eval=FALSE}
> -   abacate
> -   banana
> -   coco
> -   damasco
```
> -   abacate
> -   banana
> -   coco
> -   damasco


## Links

Para inserir o link pode ser feito os seguintes passos

1)  Escrever o nome do que se deseja colocar o link
2)  Entre colchetes [escreva o que deseja linkar]
3)  Entre parênteses escreva o site onde quer direcionar o link
4)  Apertar Knit na barra de ferramentas e visualizar o resultado

## Links - Exemplo
```{r, warning=FALSE, eval=FALSE}
1)  Estudamos na Universidade Federal do Paraná
2)  [UFPR]
3)  (<https://www.ufpr.br/portalufpr/>)
```
 - Deve ficar assim:

Estudamos na Universidade Federal do Paraná - [UFPR](https://www.ufpr.br/portalufpr/)

## Links

Algumas vezes existe a necessidade de inserir muitos links no documento e escrever no formato demonstrado anteriormente pode ficar difícil de visualizar no script.

Uma alternativa seria escrever todos os links em formato de nota de rodapé.

## Links - Exemplo

1)  A palavra que se deseja inserir o link deve estar entre estes simbolos [ ], seguida do número do link que você vai indicar na nota de rodapé.

2)  Na nota de rodapé escrever o número do link entre [], seguido de dois pontos e o link do site desejado. No final, coloque a palavra escolhida entre aspas. 
```{r, warning=FALSE, eval=FALSE}
[1]:http://www.agrarias.ufpr.br/portal/engenharia-agronomica "agronomia"  
[2]:http://www.prppg.ufpr.br/site/en/ "PRPPG"
```

## Deve ficar assim:
```{r, warning=FALSE, eval=FALSE}
Eu estudei [agronomia][1] no Setor de Ciências Agrarias da UFPR
e Mestrado na Pós-graduação em Produção Vegetal, [PRPPG][2] da UFPR.

[1]:http://www.agrarias.ufpr.br/portal/engenharia-agronomica "agronomia"  
[2]:http://www.prppg.ufpr.br/site/en/ "PRPPG"
```
## Resultado

Eu estudei [agronomia][1] no Setor de Ciências Agrarias da UFPR e Mestrado na Pós-graduação em Produção Vegetal, [PRPPG][2] da UFPR.

[1]:http://www.agrarias.ufpr.br/portal/engenharia-agronomica "agronomia"  
[2]:http://www.prppg.ufpr.br/site/en/ "PRPPG"


## Novas linhas

Para obter novas linhas é **obrigatório** que se aperte duas vezes o enter no final da frase. Veja o exemplo.

Linha 1 Linha 2 (não cliquei duas vezes no final da frase ou palavra)

Linha 3\
Linha 4 (cliquei duas vezes no final da frase ou palavra)

## Considerações finais

-   Ao principio o novo usuário devera gastar energia para aprender a usar esta ferramenta;

-   Criar uma apresentação em R Markdown requer paciência e persistência, não desanime!

-   Estas aulas apresentam uma introdução ao tema, certamente você deverá buscar informação adicional conforme tua necessidade!

Para isso, deixaremos literatura!

## Referências

-   Roger D. Peng. Report Wrinting for Data Science in R.
    -   This book is for sale at <http://leanpub.com/reportwriting>
-   Para maiores informações sobre o R Markdown visite o site indicado:
    -   <http://rmarkdown.rstudio.com/>

## Muito obrigada pela atenção!!

**Emily Silva Araujo**\
[*araujosemily\@gmail.com*](mailto:araujosemily@gmail.com){.email}
