---
title: "Contraste Kolmogorov-Smirnov de bondade de ajuste"
author: "Emily Silva Araujo e Thomas Bruno Michelon"
date: '2022-07-06'
output: ioslides_presentation
---

```{r setup, include=FALSE}
knitr::opts_chunk$set(echo = FALSE)
```

## O que é o teste de bondade de ajuste de Kolmogorov-Smirnov?


- Também conhecido como teste K-S. 

- Compara os dados com uma distribuição de probabilidade conhecida.


## O que é o teste de bondade de ajuste de Kolmogorov-Smirnov?
- Embora o teste seja não-paramétrico, este não assume nenhuma distribuição de probabilidades específica.     

- Normalmente, é  usado como um teste para verificar a normalidade dos teus dados, por exemplo as suposições de normalidade da Análise de variância.      

## O que é o teste de bondade de ajuste de Kolmogorov-Smirnov?

- Em resumo, o teste compara uma distribuição de probabilidade hipotética (por exemplo, a distribuição normal), com a distribuição gerada por teus dados (a função empirica de distribuição).    

Existem dois tipos de teste de Kolmogorov-Smirnov:  

- Uma amostra;  

- Duas amostras independentes.  

## Teste de Kolmogorov-Smirnov (K-S)

- O teste de (K-S) de **uma amostra**, responde se a variável segue uma determinada distribuição de probabilidades na amostra analisada.   

- Esta "determinada distribuição", é normalmente, mas não sempre, a distribuição normal.

- Existe também, embora muito menos comum, o teste de Kolmogorov-Smirnov para **duas amostras independentes**. 
- Este teste visa verificar se a distribuição da variável testada é identica nas duas populações analisadas.  


## Como realizar o teste de Kolmogorov-Smirnov no R


A função utilizada é ks.test  
Os argumentos usados por padrão são:  

ks.test (x, y, ..., alternative = "two.sided")  

**x**= vetor de observações;   

**y**= nome da função de distribuição a qual desejamos efetuar a comparação com nossos dados;   

**alternative** = onde se pode escolher o tipo de teste a executar (**bilateral**, que é o padrão),**less** or **greater** no caso de a hipótese alternativa com a que desejamos comparar seja maior ou menor.    

## Exemplo 1: Teste de Kolmogorov-Smirnov para uma amostra

```{r, warning= F, echo = TRUE}
# torne este exemplo replicável
set.seed (0)

#gerando un dataset de 100 valores que seguem a distribuição de Poisson com média=5
data <- rpois(n=20, lambda=5)
data


```
***

```{r, warning= F, echo = TRUE}
# Realize o teste de  Kolmogorov-Smirnov
ks.test(data, "pnorm")
```

## Conclusão


- Desde que o p-value é menor que 0.05, se pode rejeitar a hipótese nula (a distribuição é a mesma).  
- Temos evidência suficiente para dizer que os dados do exemplo não vêm de uma distribuição normal.  


## Exemplo 2: Teste de Kolmogorov-Smirnov para duas amostras

Suponhamos que tenhamos estes dois datasets:  
```{r, warning= F, echo = TRUE}
# torne este exemplo replicável
set.seed(0)

#generando dois datasets
data1 <- rpois(n=20, lambda=5)
data2 <- rnorm(100)
```

## Exemplo 2: Teste de Kolmogorov-Smirnov para duas amostras

```{r, warning= F, echo = TRUE}

# Realize o teste de Kolmogorov-Smirnov
ks.test(data1, data2)

```

## Conclusão

- Desde que o p-value é menor que 0.05, se pode rejeitar a hipótese nula.
- Temos evidência suficiente para dizer que os dois datasets deste exemplo não apresentam uma mesma distribuição de probabilidades.


## Referências



https://www.statisticshowto.com/kolmogorov-smirnov-test/