---
title: "Contraste de Kruskal-Wallis"
author: "Emily Silva Araujo e Thomas Bruno Michelon"
date: '2022-07-13'
output: ioslides_presentation
---

## Introdução

-   Este teste é uma alternativa não paramétrica do método da ANOVA;

-   Serve para contrastar a hipótese de que **k** amostras quantitativas tenham sido obtidas de uma mesma população.\

-   A única exigência versa sobre a aleatoriedade na extração das amostras, não fazendo referência a nenhuma das outras condições adicionais de homocedasticidade e normalidade necessárias para a aplicação do teste paramétrico ANOVA.

## Como se executa o teste de Kruskal-Wallis em R?

A função que se usa para executar este teste é:

kruskal.test(x \~ y, dados)

**x**= valores observados da variável resposta (em formato vetor de dados);\
**y**= fator que define os grupos a comparar (em formato de fator). **dados**= dados em formato *data frame*.

## Exemplo

Com o objetivo de analisar se existem diferenças significativas, no aumento de peso, entre três dietas alimentícias (A, B e C) se decidiu submeter três galinhas a cada uma delas, obtendo-se os seguintes resultados:

```{r, echo = TRUE}
peso<-c(32,37,34,33,30,36,38,37,30,34,35,30,36,29,31)
dieta<-factor(rep(LETTERS[1:3],c(5,5,5)))
galinhas <- data.frame(dieta,peso)
head(galinhas)
```

## Hipótese

H0: Não existem diferenças entre as dietas ofertadas com relação ao aumento de peso das galinhas;

H1: Existem diferenças significativas entre as dietas para o aumento de peso das galinhas.

## Exemplo

```{r, echo = TRUE}
kruskal.test(peso~dieta, galinhas)
```

## Conclusão

-   O p-value= 0.3176 é suficientemente grande para aceitar a hipótese nula.

-   Se aceita a hipotese nula de igualdade dos efeitos das 3 dietas em relação ao aumento de peso das galinhas.

## Referências

Pérez, Garcia, A. Estadística aplicada com R. UNED, Madrid, 2012.
