---
title: "Teste de Friedman"
author: "Emily Silva Araujo e Thomas Bruno Michelon"
date: '2022-07-12'
output: ioslides_presentation
---

## Introdução

-   Trata-se de um teste não paramétrico para analizar experimentos delineados em blocos ao acaso.

## Como calcular o Teste de Friedman em R?

-   Pode ser realizado de duas formas:

-   Criar um vetor de dados **y** com os valores observados da variável de resposta que virá em forma de *vetor* de dados;\

-   E dois *fatores*, **grupos** e **blocos** que são as variáveis que formam a tabela de dupla entrada na qual aparecem classificadas as observações e que correspondem respectivamente, com o fator que forma os grupos a comparar e com os blocos considerados; ambos deverão vir em formato de fator.

## Como calcular o Teste de Friedman em R?

-   A função se executa na forma:

    friedman.test(y, grupos, blocos)

-   Outra opção é crear um *data.frame* de dados com o vetor observações e os dois fatores, estabelecer um modelo, onde os fatores apareçam na forma grupos\|blocos e executar:

    friedman.test (modelo, dados)

## Exemplo 1

-   Se deseja verificar se tres tipos de complexos vitamínicos, denominados U, V e W produzem os mesmos efeitos com respeito ao aumento de peso em coelhos.

-   Com este propósito se realizou um ensaio em blocos ao acaso, visto que o investigador acredita que neste estudo pode ocorrer alguma alteração, devido ao fato de que os coelhos são de quatro raças diferentes.

-   Por isto, escolheu 3 coelhos de cada uma das raças, oferecendo ao acaso os três complexos vitamínicos entre cada "grupo"(terna?)

## Solução

-   Para resolver este exemplo com R, primeiro incorporamos os dados conforme mostraremos a seguir:

```{r, echo = TRUE}
peso<-c(94,89,87,98,92,86,86,92,90,86,84,82)
Complexo_vitaminico<-factor(rep(LETTERS[21:23],c(4,4,4)))
Raza<-factor(rep(LETTERS[1:4],length.out=12))
Coelho<-data.frame(Complexo_vitaminico, Raza,peso)
```

------------------------------------------------------------------------

```{r, echo = TRUE}
Coelho
```

## Solução

-   H0: existe igualdade dos efeitos médios dos três complexos de vitaminas sobre o aumento de peso dos coelhos.
-   H1: não existe igualdade dos efeitos médios dos três complexos de vitaminas sobre o aumento de peso dos coelhos

## Solução

```{r, echo = TRUE}
friedman.test(peso, Complexo_vitaminico, Raza)
friedman.test(peso~Complexo_vitaminico | Raza, Coelho)

```

## Conclusão

-   Ambas formas resultam exatamente no mesmo resultado.
-   O p-value de 0.02 sugere rejeitar a hipótese de igualdade dos efeitos médios dos três complexos de vitaminas sob o aumento de peso dos coelhos.

## Referências

Pérez, Garcia, A. Estadística aplicada com R. UNED, Madrid, 2012.
