---
title: "Teste do sinal"
author: "Emily Silva Araujo e Thomas Bruno Michelon"
date: '2022-05-30'
output: ioslides_presentation
---

## **Teste do sinal**

**O que é?**  

O teste de sinais se baseia num estatístico **S** (= número de sinais positivos), com distribuição binomial B (N, 0,5), baixo a hipótese nula de ser a mediana (Me) igual a um valor determinado.   


## **Estatístico de prova** (**S**)  

Corresponde ao número de valores observados por cima de Me0 (observações com sinais positivos) que se denomina por **k**. A distribuição de **k** é binomial (N, 0,5)   

-	N representa o número de observações   
-	0,5 a probabilidade de acerto de que uma observação realmente esteja acima de Me0.

## **Estatístico de prova** (**S**)

A partir desta distribución, o valor p para avaliar a hipóteses nula para as tres hipóteses alternativas é igual, respectivamente, a:  

a)	2⋅P(x ≤ k) se k <  n/2  ou 2⋅P(x ≥ k) se k >  n/2
b)	P(x ≥ k)
c)	P(x ≤ k)

## **Estatístico de prova** (**S**)

  Pode ser aplicado para duas amostras emparelhadas (Two-sample Paired Data) ou   
  
  para uma amostra emparelhada (paired data  )    



## **Para que serve O teste de sinal?**  
	
*O teste de sinal para duas amostras*  

1.	O Teste de Sinal de duas amostras avalia o número de observações em um grupo que são maiores que as observações pareadas no outro grupo, sem levar em conta a magnitude da diferença.  

2.	O teste é similar em propósito ao teste de Wilcoxon de duas amostras, mas examina especificamente o valor mediano das diferenças (se os valores forem numéricos) e não é afetado pela distribuição dos dados.  

## *O teste de sinal para amostra emparelhada*  

A prova do sinal também pode ser utilizada quando se obtem uma amostra com observações emparelhadas, por exemplo, quando se aplicam duas avaliações sobre o mesmo indivíduo.  

-	Neste caso, a prova de sinal permite avaliar se existe diferenças sobre as observações.  

- Simplesmente se aplica a prova de sinal sobre a diferença de valores das observações realizadas, definindo a hipótese nula com Me0, isto significa que esta se avaliando se a mediana da diferença é igual a zero.  

## **Presuposto**  

 Assume-se que a variável é contínua, mesmo que a prova possa ser aplicada em variáveis medidas ao menos em uma escala ordinal e aonde exista “sentido” a interpretação da mediana.  
 
## **Hipótese (H)**

*Hipótese nula: a mediana (Me) é igual a um certo valor Me0*  

H0: Me = Me0  

*Hipóteses alternativas (Ha):*  

- Ha: Me ≠ Me0
- Ha: Me > Me0
- Ha: Me < Me0

## **Hipótese**
Se cada valor da variável se classifica com sinal “ – “ quando é menor que o Me 0 ou com sinal “ + “ quando é maior que a Me0, as três hipóteses alternativas anteriores podem ser escritas da seguinte forma, respectivamente:  

1.	Ha: P(+) ≠ P(−)
2.	Ha: P(+) > P(−)
3.	Ha: P(+) < P(−)

Onde P (+) é a probabilidade de se obter uma observação maior que a Me0 e P (-) é a probabilidade se se obter uma observação menor que a Me0

## **Como se calcula o teste do sinal no R?**  

	Será necessário inStalar o pacote BSDA   
	
	Carregar os dados emparelhados e rodar a análise
	
## **Interpretação**

Quanto a interpretação dos resultados eles podem ser significativos e podem ser relatados do tipo:

“Houve uma diferença significativa nos valores entre o grupo A e o grupo B.”      


## Exemplos:  

  Verifique se existe diferença entre os tempos de taxiamento de decolagem e os tempos de taxiamente de pouso para um Voo da Azul de Porto Alegre para Curitiba. Utilizaremos o teste do sinal com nível de significância de 5 %.

Hipóteses (H):

-   H0: Não existe diferença nos tempos de taxiamento de pouso e decolagem

-   H1: Existe diferença nos tempos de taxiamento de pouso e decolagem

***

```{r, echo=TRUE}
# Carrega pacotes
library(BSDA)

# Dados decolagem
decolagem <- c(15, 29, 17, 19, 42, 19, 22, 43, 49, 45, 13, 55)

# Dados pouco
pouso <- c(15, 7, 9, 22, 29, 5, 32, 9, 12, 7, 36, 19)
```


```{r }
# Realiza o teste
testeSinal <- SIGN.test(
  decolagem, 
  pouso, 
  md=0, 
  alternative="two.sided"
)
```
## **Resultados**
```{r }
# Exibe teste
testeSinal
```
***
- É apresentado a estatística representada pela variável 'S' (8), o p-valor (0.2266), a hipótese alternativa, o intervalo de confiança e a estimativa da mediana das diferenças. Também é apresentado os intervalos de confiança inferior, intervalos de confiança interpolados e e intervalos de confiança superior.

- Concluí-se que não existe evidências para rejeitar a hispótese H0 pois p=0.2266 > 0.05, ou seja, não existe diferença nos tempos de taxiamento de pouso e decolagem.

## Exemplo 2

- Estão listados os resultados de um experimento, com o objetivo de testar a eficiência de um herbicida pré-emergente no controle de ervas daninhas da cultura do arroz irrigado.  

- Em cada uma das dez parcelas, tratou-se a metade, sendo que a outra
metade não recebeu o herbicida (controle).  

- Deseja-se verificar se o efeito do tratamento foi eficiente (p ≤ 0,05).

- H0 = não existe diferença entre a aplicação do tratamento controle e o tratamento com herbicida sobre a redução do peso das hervas daninhas

- H1 = existe diferença entre a aplicação do tratamento controle e o tratamento com herbicida sobre a redução do peso das hervas daninhas

***

```{r, echo=TRUE}

# Carrega pacotes
library(BSDA)

# Tratamento
controle <- c(115.4, 121.0, 121.3, 78.7, 65.6, 213.5, 157.5, 80.7, 142.8, 100.3)

# Tratamento
herbicida <- c(98.4, 73.6, 65.9, 42.1, 77.2, 104.0, 82.8, 59.4, 102.6, 53.6)
```


```{r, echo=TRUE}
# Realiza o teste
testeSinal2 <- SIGN.test(
  controle, 
  herbicida, 
  md=0, 
  alternative="two.sided",
  conf.level = 0.95,
)
```
## **Resultados**
```{r }
# Exibe teste
testeSinal2
```

## **Conclusão**

- Concluí-se que existe evidência para aceitar a hispótese H1 pois p-value = 0.02148, ou seja, o herbicida foi eficiente e reduziu o peso de ervas daninhas na cultura do arroz irrigado.

## Considerações finais

O teste dos sinais tem uma aplicabilidade bastante generalizada, entretanto, pode não ter tanta potência estatística quanto outros testes não-paramétricos.

