---
title: "Teste da mediana"
author: "Emily Silva Araujo e Thomas Bruno Michelon"
date: '2022-07-08'
output: ioslides_presentation
---


## Introdução

- O teste da mediana consiste em executar uma prova de homogeneidade de duas amostras ordenadas em uma tabela de dupla entrada.

### Pressuposto

- Se aplica para variáveis de natureza contínua, medidas ao menos em escala ordinal.


## Hipóteses

Hipóteses nula: as k variáveis possuem a mesma distribuição.  

H0:F1(x)=F2(X)=...=Fk(X)  

Hipóteses alternativas:  

Ha:Fi(X)≠Fj(X) para cualquier i≠j.

## Exemplo 1
Foi realizado um estudo para verificar se o número de pulsações por minuto pode ser considerado igual entre os homens e mulheres de uma determinada população.  

Para isto foram escolhidos ao acaso 12 homens e 12 mulheres.

## Resolvendo
```{r, echo=TRUE, warning=FALSE}
Homens <-c(74,77,71,76,79,74,83,79,83,72,79,77)
Mulheres <-c(81,84,80,73,78,80,82,84,80,84,75,82)
mediana<-median(c(Homens,Mulheres)) # mediana geral
mediana

Homens<-c(sum(Homens>mediana),sum(Homens<=mediana))
Mulheres<-c(sum(Mulheres>mediana),sum(Mulheres<=mediana))

dados1<-as.table(cbind(Homens,Mulheres))
dados1
```
## Resolvendo
### Teste da mediana

```{r, echo=TRUE, warning=FALSE}
pulsaciones <- matrix(c(2,10,9,3),ncol=2)
chisq.test(pulsaciones)

```
***

```{r, echo=TRUE, warning=FALSE}
chisq.test(pulsaciones)$expected
chisq.test(pulsaciones, correct=F)
```


## Solução

- Verificou-se que as frequências esperadas eram todas superiores a 5, de forma que não é necessário aplicar a correção de Yates.  

- Com um p-value <0.01 podemos rejeitar a hipótese de homogeneidade entre as populações de homens e mulheres deste exemplo.  

## Exemplo 2

Deseja-se verificar se há diferença significativa entre os escores de QI de sujeitos com baixa exposição ao chumbo, média exposição ao chumbo e alta exposição ao chumbo. 

Use o nível de significância de 0.05 para testar se as três amostras provêm de populações com medianas iguais.  


## Exemplo 2

### **Parâmetros**

- Para a realização desse teste, foi criada uma matriz onde as colunas ainda são os **k** grupos, e as linhas indicam quantos indivíduos de cada grupo estão acima e quantos estão abaixo da mediana geral.   


***

Hipóteses: 

- H0: Os grupos possuem medianas semelhates  
- H1: Ao menos um grupo possue mediana diferente a os demais
            

## Resolvendo
```{r, echo=TRUE, warning=FALSE}
baixo<-c(85,90,107,85,100,97,101,64)
medio<-c(78,97,107,80,90,83)
alto<-c(93,100,97,79,97)
mediana<-median(c(baixo,medio,alto)) # mediana geral
baixo<-c(sum(baixo>mediana),sum(baixo<=mediana))
medio<-c(sum(medio>mediana),sum(medio<=mediana))
alto<-c(sum(alto>mediana),sum(alto<=mediana))
dados<-as.table(cbind(baixo,medio,alto))
dados
```

## Solução
```{r, echo=TRUE, warning=FALSE}
chisq.test(dados)$expected # verificando que as frequências

chisq.test(dados)


```
## Observação

- os dados não atendem o requisito do Teste Qui-Quadrado de que todas as frequências esperadas devem ser maiores que **5**.

- Desta forma deveria ser realizado o teste exato de Fisher!!!


***
 
```{r, echo=TRUE, warning=FALSE}
fisher.test(x = dados, alternative = "two.sided")

```

- Não há evidências para rejeitar H0 (p=0,7272), ou seja, não há evidencias suficientes para afirmar que as medianas dos grupos são diferentes.  



## Referências

https://rpubs.com/cjrr/puj_decb_np

Garcia, A. Estadística aplicada com R. UNED, Madrid, 2012.